【裁判字號】    98,重上更(二),98
【裁判日期】    980609
【裁判案由】    妨害自由
【裁判全文】
臺灣高等法院臺南分院刑事判決    98年度重上更(二)字第98號
上  訴  人  臺灣臺南地方法院檢察署檢察官
被      告  戊○○
被      告  甲○○
被      告  丙○○
被      告  丁○○
上列上訴人因被告等妨害自由案件，不服臺灣台南地方法院九十
年度訴字第一三八二號中華民國九十一年十二月十九日第一審判
決（起訴案號：臺灣台南地方法院檢察署九十年度偵字第四三二
七號），提起上訴，判決後經最高法院第二次發回，本院判決如
下：
      主      文
上訴駁回。
      理      由
一、公訴意旨略以：被告戊○○與甲○○係生意上之合夥人，因
    與案外人劉金明間有債務關係，而持有告訴人乙○○所開立
    之支票，遂於民國（下同）九十年三月十三日上午十一時許
    ，共同前往台南縣仁德鄉太子村太子二之七號「地球村洗衣
    店」工廠內，與告訴人乙○○商談債務清償事宜，雙方商談
    約五十分許仍未有結果，被告戊○○乃以行動電話召喚其舅
    舅即被告丙○○夥同被告丁○○及另二名不詳姓名之成年男
    子，駕車前往該處，將告訴人乙○○強制上車坐於後座中間
    ，而剝奪其行動自由，而被告戊○○及甲○○亦各自駕車一
    同前往台南市某處，繼續商討還債事宜，過中午仍未有結果
    ，被告甲○○則先行離去，而被告戊○○、丙○○及丁○○
    三人則再共乘一部車將告訴人乙○○載往台南縣麻豆鎮某處
    ，繼續商討還債事宜，期間被告丙○○並令告訴人乙○○打
    電話聯絡其父親陳仁草籌款還債。嗣經前開工廠員工報警而
    查獲上情，至此告訴人乙○○始恢復行動自由。因認被告戊○○、甲○○、丙○○、丁○○四人，共同涉犯刑法第三百
    零二條第一項之妨害自由罪嫌等情。
二、按被告未經審判證明有罪確定前，推定其為無罪，犯罪事實
    應依證據認定之，無證據不得認定犯罪事實；又不能證明被
    告犯罪者，應諭知無罪之判決，刑事訴訟法第一百五十四條
    、第三百零一條第一項分別定有明文。再認定被告有罪事實
    ，應憑證據，如未能發現相當證據，或證據不足以證明，自
    不能以推測或擬制方法，以為裁判基礎；且認定事實所憑證
    據，其為訴訟上證明，須達一般人均不致有所懷疑，而得確
    信其為事實程度者，始得據為有罪認定，倘其證明尚未達到
    此一程度而有合理懷疑存在時，尚難為有罪認定基礎；另苟
    積極證據不足以為不利於被告事實認定，更不必有何有利證
    據（最高法院三十年上字第八一六號、四十年台上字第八六
    號、七十六年台上字第四九八六號判例參照）。
三、公訴人認被告戊○○等四人涉犯上開妨害自由罪嫌，無非以
    告訴人乙○○於警訊及偵查中之指訴、證人（告訴人之員工
    ）己○○於警詢之證述、證人（告訴人之父）陳仁草於警詢
    之證述，及被告等人相關之供述，為其主要依據。訊據被告
    戊○○、甲○○、丙○○及丁○○四人，固不否認於前揭時
    地前往告訴人乙○○經營之上開洗衣店工廠協調債務，並與
    告訴人一起外出商談債務等情，然均堅詞否認上揭犯行，均
    辯稱：「當日告訴人乙○○係自願與其等一起外出商談債務
    事宜，並無強押告訴人乙○○妨害其行動自由之行為」等情
    ，被告戊○○並辯稱：「案發當日告訴人乙○○稱員工薪資
    未發，並要將洗衣工廠內之機器抵償給伊等，且稱不欲員工
    知悉積欠債務，而邀伊等至外面商談，另伊因向母親借錢投
    資被倒三百多萬元，乃請被告丙○○帶告訴人乙○○至伊官
    田住家向伊母親解釋債務問題，但並未遇到伊母親，並無妨
    害告訴人乙○○自由之犯行」等情；被告甲○○辯稱：「當
    天係告訴人乙○○主動約伊等至前開洗衣工廠洽談債務事宜
    ，要伊等至洗衣工廠估機器並盤讓工廠，且伊在台南市某餐
    廳時因有事即先行離開，伊等並無強押告訴人乙○○之犯行
    ，且伊在台南市先行離開，未到麻豆」等情；被告丙○○則
    辯稱：「案發當日告訴人乙○○欲將洗衣工廠盤讓與伊等，
    惟怕員工知情，遂主動邀伊等至外面商談，另因被告戊○○
    向其母親借款三百多萬元投資而被倒債，伊遂請告訴人乙○○至被告戊○○官田之住處欲向被告戊○○之母親解釋」等
    情；被告丁○○則辯稱：「伊係洗衣機器承包商，當日係被
    告丙○○載伊至上開洗衣工廠估洗衣部門機器之價格，且當
    日告訴人乙○○之行動自由未受限制，伊等並無強押告訴人
    乙○○之行為」等語。
四、證據能力部份：
（一）按民國九十二年二月六日增訂公布之刑事訴訟法施行法第
      七條之三規定：「中華民國九十二年一月十四日修正通過
      之刑事訴訟法施行前，已繫屬於各級法院之案件，其以後
      之訴訟程序，應依修正刑事訴訟法終結之。但修正刑事訴
      訟法施行前已依法定程序進行之訴訟程序，其效力不受影
      響。」，故修正刑事訴訟法施行前，已繫屬於各級法院之
      案件，於新法施行後，應依修正後之程序終結之，僅修正
      刑事訴訟法施行前已依法踐行之訴訟程序（包含相關證據
      法則之適用），基於法的安定性，其效力不受影響而已。
      從而，依修正後規定應踐行之訴訟程序，例如被告對證人
      之對質、詰問權等事項，均應依修正後之程序為之，並就
      修正刑事訴訟法施行前及施行後所合法取得，均具有證據
      能力之證據資料，本於合理之心證以定其取捨，尚非謂修
      正刑事訴訟法施行前已依法定程序取得證人之供述證據者
      ，即得依刑事訴訟法施行法第七條之三但書規定，逕行引
      用為論罪之依據（最高法院97年度台上字第5560號判決意
      旨參照）。
（二）按被告以外之人於審判外之陳述，雖不符前四條之規定，
      而經當事人於審判程序同意作為證據，法院審酌該言詞陳
      述或書面陳述作成時之情況，認為適當者，亦得為證據。
      當事人、代理人或辯護人於法院調查證據時，知有第一百
      五十九條第一項不得為證據之情形，而未於言詞辯論終結
      前聲明異議者，視為有前項之同意。修正後刑事訴訟法第
      一百五十九條之五定有明文。查證人乙○○、己○○、陳
      仁草於警詢所為之陳述，及各共同被告對其他共同被告於
      警詢所為陳述，雖屬審判外之言詞陳述，惟檢察官、被告
      均知有不得作為證據之情形，並無不同意作為證據，且未
      於本院審理言詞辯論終結前聲明異議，視為已同意作為證
      據。又本院審酌上開陳述作成時之情況，係在自由意志下
      所為陳述，並親閱簽名作成，認該證言作為證據為適當，
      依上開說明，自有證據能力，而得為本案證據。
（三）又證人馮玉梅係被告戊○○之母，為該被告五親等內之血
      親，已經證人馮玉梅於原審陳述屬實（原審卷第一九九頁
      ），依修正前刑事訴訟法第一八一條第一項第一款及同法
      第一八六條第四款之規定，其於原審法院作證時，不得令
      其具結，是其證言雖未具結，然依刑事訴訟法施行法第七
      條之三但書規定，核係修正刑事訴訟法施行前，已依法定
      程序進行之訴訟程序，效力自不受影響。另證人馮玉梅於
      原審作證、陳仁草於原審具結、庚○○於本院上訴審具結
      所為證言，雖係於準備程序中作證，惟依刑事訴訟法施行
      法第七條之三但書規定，其證言係修正刑事訴訟法施行前
      ，已依法定程序進行之訴訟程序，效力亦不受影響，檢察
      官、被告復未聲明異議，依上開說明，視為同意作為證據
      ，自均具證據能力。
（四）末按，證人、鑑定人依法應具結而未具結者，其證言或鑑
      定意見，不得作為證據，修正刑事訴訟法第一百五十八條
      之三定有明文。是證人乙○○、陳仁草於偵查中所為證言
      ，共同被告對其他共同被告於偵查、原審、本院上訴審、
      本院第一次更審之陳述，雖未依法具結，而無證據能力。
      惟按無證據能力之證據，如傳聞證據、未經依法具結之證
      言等，雖不得作為證明犯罪事實之實質證據，然僅用以攻
      擊或削弱實質證據證明力之用，既未用以證明犯罪事實，
      自得用為彈劾證據。是上開證人乙○○、陳仁草於偵查中
      所為證言，共同被告對其他共同被告於偵查、原審、本院
      上訴審、本院第一次更審之陳述，然依上開說明，自得用
      為彈劾其證述之證明力，附此說明。
五、經查：
（一）被告戊○○、甲○○二人與案外人（即告訴人乙○○之妹
      婿）劉金明有金錢債務糾紛，被告戊○○因而持有告訴人
      乙○○所簽發之四張支票，金額共計新台幣（下同）一百
      八十四萬餘元，該四張支票均已退票，而告訴人乙○○與
      被告戊○○、甲○○，從九十年三月二日起迄本件案發當
      天（即九十年三月十三日），共協調債務四次等情，已經
      告訴人乙○○於第一次警詢（即案發之九十年三月十三日
      晚上九時）、第二次警詢及偵查中陳述在卷（警卷第九頁
      背面、第十二頁、偵查卷第二十頁背面、第二十一頁），
      而被告戊○○於警詢時亦供稱：「我與甲○○先後到乙○○所開設之工廠，洽談『工廠盤讓問題』」、「乙○○沒
      有欠我門錢，是乙○○之妹婿『劉金明欠我及被告甲○○
      錢』，是因為我持有四張乙○○所簽發之支票，面額共計
      一百八十多萬元，而甲○○曾匯一百三十多萬元入乙○○
      的戶頭內，所以才找乙○○」等情（警卷第二頁），被告
      甲○○於警詢時亦供稱：「劉金明欠我錢」等情（警卷第
      三頁背面），被告丙○○於警詢時並供稱：「乙○○和他
      妹婿劉金明向我外甥戊○○借錢，跳票金額一百八十五萬
      二千元，包括跳票總共向我們借了三百十四萬三千五百元
      」等情（警卷第六頁），證人己○○於警詢亦證稱：「案
      發時乙○○與被告戊○○、甲○○談論債務問題」、「乙○○是我老闆，其從事地球村洗衣店負責人」等情（警卷
      第十三頁背面），嗣於偵查中亦具結證稱：「被告戊○○
      、甲○○是『加盟店老闆』」等情（偵查卷第四二頁背面
      ），而證人（即被告戊○○之母）馮玉梅於原審復證稱：
      「被告戊○○向我拿了『三百多萬元』，說要做『洗衣廠
      』，後來戊○○告訴我，被人騙了三百多萬元」等情（原
      審卷第一九九頁）。以告訴人乙○○與被告等之利害關係
      相反，其陳述與被告戊○○、甲○○二人曾四度協調劉金
      明所積欠債務，以及其簽發四張共計一百八十四萬餘元支
      票，已經退票等情，應無捏造之必要，且與被告戊○○、
      甲○○、丙○○、證人己○○及馮玉梅此部分之陳述大致
      相符，又告訴人乙○○係亞新有限公司（洗染業）之代表
      人，亦有經濟部公司執照、台南市政府營利事業登記證、
      中華民國服務標章註冊證（標章名稱：地球村Earth及圖
      ）各一紙在卷可稽（偵查卷第三八頁、第三九頁、第四十
      頁），參酌被告戊○○提出乙○○以亞新有限公司負責人
      所簽發之支票影本四張，金額共計一百八十五萬二千元（
      原審卷第五十六頁），足以佐證被告戊○○確持有告訴人
      乙○○所簽發之四張支票，金額共計一百八十五萬二千元
      ，又被告戊○○等與劉金明有三百餘萬元之債務糾紛，復
      經被告劉佳儒於原審陳述明確（原審卷第三四頁），亦有
      被告劉佳儒所提之支票簿存根、劉金明簽發之支票、郵政
      國內匯款執據、匯款委託書、大安銀行匯出匯款收執聯等
      影本附卷可證（原審卷第四一頁至第五八頁）。是案外人
      劉金明與被告戊○○、甲○○兩人，因投資洗衣廠發生三
      百餘萬元之債務問題，告訴人亦因此簽發四張共計一百八
      十四萬餘元支票給被告戊○○，而遭退票，為此雙方曾協
      調債務四次（包括本案這次），並洽談工廠盤讓等情，應
      係事實。因此，本案所應審究者：即為本件雙方協調債務
      時，為何離開「地球村洗衣店」工廠，而外出談判？被告
      等有無強押告訴人乙○○上車，或是告訴人乙○○自己願
      意外出談判債務問題？彼等為何至台南市及麻豆鎮等地？
      又所為何事？
（二）本件案發時告訴人與被告戊○○、甲○○兩人，在地球村
      洗衣店工場，協調與劉金明積欠之三百餘萬元債務及告訴
      人所簽發四張支票退票等問題，而且自九十年三月二日起
      ，雙方曾經就此協調過三次，前已述及，顯見雙方之債務
      問題，非但金額不小，而且並非單純清償金錢債務，尚涉
      及真正債務人及票據債務人問題、洗衣連鎖店之投資及洗
      衣店工廠之機器估價及盤讓抵償等複雜問題，實際債務人
      劉金明又未出面參與談判，而由告訴人（即支票發票人）
      乙○○面談判，更增加本件債務談判之困難度。雙方既然
      曾經談判過三次，雖無結果，但並無發生其他事故，本次
      又是在工廠內談判，當時有六位員工，經證人己○○於偵
      查中證述在卷（偵查卷第四三頁），如有強押告訴人情事
      ，衡情必有人發現進而報警處理，惟本件告訴人與被告等
      於當日「中午約十二時許」離開工廠，已經告訴人於警詢
      證述明確（警卷第九頁背面），核與證人己○○於警詢之
      證述相符（警卷第十三頁背面），並為被告所不爭執，應
      屬事實。然警方卻於當日「下午十六時許」始接獲報案（
      警卷第九頁），其間已有四小時之久，顯與一般常情有違
      ，以告訴人與告等離開工廠長達四小時之久，仍無人報案
      ，且告訴人之父陳仁草於當天「下午十五時許」，接到告
      訴人請其借錢償債電話後，亦未報警（詳如後述），可見
      告訴人離開工廠時，以及打電話與其父陳人聯絡時，應無
      跡象顯示其遭人強行押走。
（三）被告戊○○、甲○○兩人於當天「中午十一時許」，先後
      至地球村洗衣店工廠，與告訴人乙○○協調債務問題，已
      經被告戊○○、甲○○於警詢時供述在卷（警卷第一頁背
      面、第二頁背面），並經證人乙○○於警詢時證述屬實（
      警卷第九頁背面），可以採信。被告丙○○、丁○○二人
      於當日「中午十一時五十分許」，到達地球村洗衣店工廠
      ，復經被告丙○○及丁○○於警詢供述在卷，參酌證人乙○○、朱萬常於警詢時亦證稱：「當天中午十一時五十分
      許，闖進四名不詳姓名男子」等情（警卷第九頁背面、第
      十三頁背面），可以認定被告丙○○及丁○○於當天「中
      午十一時五十分許」，始至地球村洗衣店工廠無誤。
（四）又告訴人乙○○於警詢（警卷第九頁背面、第十一頁背面
      ）、偵查（偵查卷第二十一頁）及證人己○○於警訊中（
      警卷第十三頁背面），雖都證稱：「除被告戊○○、甲○○外，尚有四位年輕人押走告訴人（指被告丙○○、丁○○及二位不知名之人）等情。然證人己○○於偵查中，已
      證稱：是告訴人『主動邀被告去外面談』，並未提及有其
      他人」等情（偵查卷第四十二頁背面），而被告甲○○、
      丙○○、丁○○等均堅稱：「當時只有被告四人在場」等
      情（警卷第四頁、第六頁背面、第八頁），被告戊○○於
      警員詢問其押走乙○○之四名男子你是否認識？答稱：「
      該四名男子我只看見我舅舅丙○○及丁○○，【其他我不
      了解】」等語（警卷第二頁背面），顯然只是順著警員之
      問題說其只看見被告丙○○、丁○○兩人，所謂其他我不
      了解，應非不認識之意，而是不知道尚有不詳姓名兩人。
      再由告訴人乙○○於第二次警訊筆錄陳稱：「到麻豆鎮時
      ，有丙○○、戊○○、丁○○及【二名不認識的男子】，
      甲○○沒前往麻豆鎮」等情（警卷第十二頁），但是被告
      戊○○於警詢中供稱：「其至台南縣下營鄉時，【當時現
      場就我、丙○○、丁○○及乙○○等人】」等情（警卷第
      二頁背面），亦未承認尚有兩名不詳姓名之人，被告戊○○亦自始否認該二位不詳姓名之人。是除被告四人外，是
      否另有兩位不詳姓名之人也到現場，事屬可疑，以告訴人
      指述反覆及證人己○○證述不一，自無從為不利被告之認
      定。
（五）被告丙○○係被告戊○○的舅舅，當天由被告戊○○邀被
      告丙○○出面與告訴人協調債務及該洗衣店接收問題，而
      被告丁○○係機械包商，當日由被告丙○○邀被告丁○○
      前往該洗衣店看機械，估價中古洗衣機等情，分別經被告
      戊○○、馮朝益、丁○○於警詢供述在卷（警卷第二頁、
      第五頁背面、第七頁背面），核相符合，被告丁○○於警
      詢雖供稱：「戊○○找我去乙○○的店裡談估價中古洗衣
      機」、「我與戊○○、丙○○坐紅色自小客車，甲○○另
      駕駛自小客車，至地球村洗衣店工廠」等情（警卷第七頁
      背面），然被告戊○○、甲○○兩人於當天中午十一時許
      ，先到該工廠，而被告丙○○、丁○○於當日中午十一時
      五十分許始到該工廠，前已述及，被告四人並非一起到該
      工廠，證人丁○○供稱：「被告四人同到該工廠」等情，
      與事實不符，自不足採。參酌被告戊○○、甲○○兩人與
      告訴人乙○○協調債務問題複雜，涉及工廠估價及盤讓問
      題，又曾三次協調債務未成，此次係雙方第四次協調，被
      告丙○○係被告戊○○的舅舅，既屬至親，受邀協調被告
      戊○○談判債務問題，合乎情理，且本次協調債務地點即
      「地球村洗衣店」工廠，機器在現場，可供估價，則被告
      丙○○受被告戊○○之託，邀被告丁○○至該工廠欲估價
      中古洗衣機，洽談工廠盤讓，以抵償債務，自屬合於常情
      而可信。
（六）查證人（即告訴人）乙○○雖於案發之九十年三月十三日
      晚上九時許第一次警詢指證稱：「當時與被告戊○○、甲○○在公司內協調，至十一時五十分許，不知何故，突然
      闖近四名不詳之男子將我【押走】，押至麻豆地區很偏僻
      的平房，他們均未對我實施暴力之行為，他們主要是問我
      劉金明的下落，但是我也不知道劉金明的下落，約十八時
      許，戊○○載我至派出所」、「我沒有意願跟他們在一起
      ，【我有反抗】，但被他們其中二人【抓住】」、「我有
      意願要離開，但我不敢表白，怕他們會對我實施暴力」、
      「他們沒有持凶器」、「我不提出告訴」等情（警卷第九
      頁背面、第十頁），而證人（即訊問警員）庚○○於本院
      上訴審亦具結證稱：「告訴人之警詢筆錄內容是他自己說
      的，我有問告訴人，他說不提告訴」等情（本院上訴審第
      四八至第五十頁）。參酌告訴人乙○○已經在派出所製作
      筆錄，其安全應無虞，且除被告丙○○外，被告戊○○、
      甲○○、丁○○等三人，亦均於案發當日晚上，同在太廟
      派出所接受不同警員製作筆錄，有其警詢筆錄附卷可稽（
      警卷第一頁、第三頁、第七頁），被告等與告訴人既均在
      派出所內接受警員詢問，衡情告訴人於第一次警詢時，應
      可自由陳述無疑，且告訴人之第一次警詢筆錄，仍然指稱
      遭四名不詳姓名男子押走，且有反抗，當時心裡很害怕等
      情，並非一味袒護被告等，其陳述對被告而言，有利及不
      利之處，尚難認定被告等有恐嚇告訴人不得告訴。是告訴
      人於九十年三月二十二日，在其寄予台南縣警察局歸仁分
      局之「刑事陳述意見狀」（警卷第二六頁），提及其在太
      廟派出所製作筆錄時，被告等有三部車停在派所前面，而
      被告將其由麻豆押回時，恐嚇其要銷案，不准告訴，否則
      將來有生命危險，因此其在派出所說「不要告訴」、「沒
      有打我」等並非真實，並請單獨傳訊之等情，顯與上開事
      證不符，尚無足採信。惟告訴人於第一次警詢時，僅抽象
      說明被四名姓名不詳男子將其「押走」，其無意願跟他們
      走，其有反抗，但被他們其中二人抓住等情，卻又陳稱：
      「他們均未對我實施暴力行為，也沒有持凶器」、「我不
      願意離開，但不敢表白，怕他們會對我實施暴力」等情，
      告訴人乙○○之指述，前後矛盾，究係被告等施強暴、脅
      迫行為強押告訴人出去談判，或係告訴人願意出去談判務
      問題，尚有疑義。
（七）告訴人嗣於九十年三月二十七日再度接受警詢時，雖又指
      稱：「其第一次在派出所所說的，未遭到暴力並非事實，
      「我與戊○○、甲○○在談有關債務問題，不久我發現戊○○走到外面打電話，又過了幾分鐘，突然闖入四個人，
      因為當時我很緊張，也忘了四個人的其中那二個人，【從
      我雙手架走】」、「是丙○○在台南市東區（詳細地方我
      不知道），【對我實施暴力】，沒有持任何凶器，而是以
      【徒手】方式打我【胸部】，我胸部稍微瘀血，我沒有去
      就醫，也無診斷書」、「當其打電話給父親陳仁草時，丙○○就把我的電話拿去聽，並向父親陳仁草說，叫我父親
      陳仁草拿三百十四萬元來還債，【否則就不要把我放走】
      」、「丙○○並向我【恐嚇其狗籠都準備好了】，我如果
      沒有將錢還出來，就要讓我很悽慘」、「我要提出告訴」
      等情（警卷第十一頁、第十二頁及背面），此與告訴人於
      第一次警詢時所供稱：「他們均未對我實施暴力之行為，
      『他們主要是問我劉金明的下落』」、「在車上丙○○對
      我說：今天這些債務人大家來『會會』，你好好想是否有
      較好的辦法。否則『就叫劉金明出來跟我們處理』」等情
      （警卷第十頁），顯然不同，而告訴人於第一次警詢時，
      係在太廟派出所依其意思陳述，並對被告丙○○之言行有
      陳述，並未提及被告丙○○施用暴力情，前已述及，如告
      訴人確曾遭被告丙○○恐嚇及毆打成傷，豈有案發當日警
      詢時未曾指證，反而於兩星期之後，才向警員明確指認被
      告丙○○之犯行，況告訴人迄亦未提出受傷之任何證明，
      更為可疑。另告訴人於第二次警詢時又指稱：「被告丙○○向其父陳仁草稱：叫我父親陳仁草拿三百十四萬元來還
      債，否則就不要把我放走」、等情，與事證不符（詳如後
      述），並不足採，顯見告訴人於第二次警詢之指述，有誇
      大之嫌，是告訴人於第二次警詢時指稱：「不久我發現戊○○走到外面打電話，又過了幾分鐘，突然闖入四個人，
      因為當時我很緊張，也忘了四個人的其中那二個人，【從
      我雙手架走】」、「丙○○並向我恐嚇其狗籠都準備好了
      ，我如果沒有將錢還出來，就要讓我很悽慘」等情，均為
      被告等否認，亦無其他證據足資佐證，自難僅憑其唯一指
      述，為不利被告之認定。
（八）另證人（即告訴人之員工）己○○雖於九十年三月十三日
      警詢時證稱：「九十年三月十三日十六許，我在仁德鄉○○路二之七號報案稱：『我的老闆被不知名四名青年持槍
      押走，駕駛ＳＱ─五五五七號離去』」等情（警卷第十三
      頁），惟證人己○○已於偵查中具結證稱：「當天係乙○○之妹婿劉金明冒用其名義去報警的」等情（偵查卷第四
      二頁背面），雖證人己○○確於案發當日下午十八時接受
      警員庚○○詢問，承認其報案，並製作筆錄，惟報案之人
      並非己○○等情，已經證人庚○○於原審結證屬實（原審
      卷第五一頁、第五二頁），核與被告丙○○於原審所供相
      符（原審卷第五一頁），參酌證人己○○於警詢時先證稱
      ：其報案稱：「我老闆被不知名四名青年【持槍】押走」
      等情（警卷第十三頁），又證稱：「沒有看到有人持槍」
      等情（警卷第十三頁背面），其在同一警詢筆錄，對當時
      有無人持槍，竟然證述相反，確實可疑。另證人己○○於
      警詢時又證稱：「九十年三月十三日十一時許，乙○○在
      公司內（仁德鄉○○路二之七號）與戊○○及甲○○談論
      債務問題．．．約十一時五十分許即有四名年青人闖入【
      押走】乙○○駕駛ＳＱ─五五五七號自小客車離去。戊○○與甲○○也一起離去」、「乙○○被押走時沒有呼救，
      有說你們為何要押我，『沒有看到有人持槍』」、「（問
      ：為何間隔那麼久才報案？）後來因為有接到勒索電話，
      我才報案」、「（問：勒索電話內容如何？）乙○○以電
      話指示我將公司車Ｃ七─三七三九號自小客車車籍資料放
      在車內，並將鎖匙插在車內，我即發覺不尋常」等情（警
      卷第十三頁及背面），然告訴人乙○○於警詢、刑事陳述
      意見狀及偵查中中，均未提及上開「以電話指示己○○將
      公司車Ｃ七─三七三九號自小客車車籍資料放在車內，並
      將鎖匙插在車內」等情（警卷第九至十二頁、第二六頁、
      偵查卷第二十頁、第二十一頁），以如此重要之事，告訴
      人卻從未指述，反而由證人己○○加以證述，亦與常情有
      違，是證人己○○之警詢證述係其報案，尚不能遽信。
（九）證人己○○於九十年五月二日檢察官偵訊時已具結證稱：
      「當天我在店內洗衣服，甲○○、戊○○是加盟店老闆，
      他們與乙○○在談論債，後來乙○○說，裡面太吵到外面
      去談，【是乙○○主動要邀他們去外面談】，並未發生爭
      吵，【被告亦未強押乙○○上車】，當時工廠內有六個員
      工，【當時我並未看到有人持槍】」等情（偵查卷第四二
      頁反面、第四三頁正面），以證人己○○與被告戊○○等
      四人，並無怨隙或債務糾葛，復無利害關係，於偵訊時並
      經具結在案（詳偵查卷第四四頁），當無偏袒被告戊○○
      等四人，而致己身陷偽證刑事追訴之理，而被告戊○○於
      警詢亦供稱：「不久我向乙○○提議到外面去談，起初告
      訴人不答應，後來又答應」等情（警卷第一頁背面），被
      告丙○○於警詢亦供稱：「當時因為講話很大聲，而乙○○就等他員工朱萬常離開現場時，就跟我們說，找個地方
      不要被員工知道，因為員工會以為公司或倒而領不到薪水
      而離職，乙○○就搭我的車」等情（警卷第五頁背面），
      被告丁○○供稱：「因在店內談，乙○○覺得不方便，怕
      工人知道債務糾紛，自己找我們到台南市○○路老地方咖
      啡店談債務問題」等情（警卷第七頁背面），所供內容大
      致相符，以雙方談及公司債務務，又有估價機器盤讓洗衣
      店工廠問題，對工人影響甚大，而當時已近中午十二時，
      工人將停止工作用餐，較易注意告訴人與被告所談事情，
      是告訴人欲離開工廠談判債務，以免影響工人工作情緒，
      亦屬合理，自足認證人己○○前開偵訊證述屬實，是告訴
      人當時同意與被告等自工場外出，繼續談判債務問題，已
      可認定。
（十）被告戊○○、甲○○兩人，先於當天上午十一時許，與告
      訴人在地球村洗衣店工廠協調債務，被告丙○○、丁○○
      二人則於當日上午十一時五十分許，才到該工廠，而告訴
      人與被告四人係於當天中午十二時許離開工廠，警方於當
      天下午十六時接獲報案，前已述及。告訴人乙○○迄當天
      下午十八時許，始由被告戊○○載至太廟派出所等情，復
      經告訴人乙○○於警詢時陳述在卷（警卷第九頁背面），
      為被告等所不爭執，可以採信。關於告訴人與被告等自中
      午十二時許離開工廠後，迄當天下午十八時許，被告戊○○載告訴人至太廟派出所止，為何長達六小時之久？雙方
      曾至何處？所為何事？即為本案主要爭點，經查：
    1.被告丙○○於警詢時供稱：「乙○○就搭我的車，車上有
      我和戊○○、甲○○、丁○○及乙○○五人，首先前往『
      台南市東區』（杜老爺餐廳），交談債務問題約三十分鐘
      」、「因為乙○○及其妹婿劉金明欠我外甥戊○○的錢共
      三百十四萬三千五百元，都無法拿出來還，而造成戊○○
      的母親不相信，我就向乙○○說，那我們一起去說給戊○○母親聽」、「經過乙○○的同意，大約於中午十二點多
      從杜老爺餐廳出發，大約中午十三時許到達台南縣【下營
      鄉】茅港村八一四號（我的住處）內，交談約一個多小時
      」、「當時我就叫戊○○載乙○○回仁德的洗衣店」等情
      （警卷第五頁背面、第六頁），提及其開車載乙○○前往
      「台南市東區」（杜老爺餐廳）及其等至台南縣「下營鄉
      」其住處，但未提及至麻豆鎮一事。
    2.被告丁○○於警詢時供稱：「乙○○自己找我們到『台南
      市○○路』老地方咖啡店談債務問題」、「到達咖啡店約
      十四時」、「到達老地方咖啡店談債務問題約兩小時後，
      乙○○再提議到【麻豆】，然後乙○○打電話給其父親，
      要解決債務問題」、「我與戊○○、甲○○及乙○○四人
      到達麻豆鎮，由乙○○打電話，打完電話就回台南縣仁德
      鄉（約下午十六時許）」、「丙○○沒有到麻豆鎮，他自
      老地方咖啡店外出後，獨自一人開車回家」等情（警卷第
      七頁背面、第八頁），提及其與告訴人到「台南市○○路
      」老地方咖啡店，又與戊○○、「甲○○」及乙○○四人
      到麻豆鎮，「丙○○」未去麻豆鎮。
    3.惟告訴人乙○○於警詢指稱：「他們押我到【麻豆地區】
      很偏僻的平房」、「在車上由丙○○駕駛」、「首先載我
      到【台南市東區】（正確地點我不知道），後來他們可能
      害怕有人報警，於當日『中午十三時許』，就把我載到台
      南縣【麻豆鎮】（地點不詳），逼我打電話回家找我父親
      說，叫我父親去向別人借錢來幫我還債務」、「載我到麻
      豆鎮的有丙○○、戊○○、丁○○即二名不認識男子。甲○○沒有前往麻豆鎮」等情（警卷第十一頁背面、第十二
      頁），提及被告載其至「台南市東區」，再載其至「麻豆
      鎮」，而甲○○未去麻豆鎮。
    4.共同被告等之利害難免衝突，而避重就輕，或因記憶不清
      ，致其供述有所不同，而告訴人與被告等利害相反，就其
      親身經歷事項，所稱對被告有利事項，如與被告所供相符
      ，而符合情理，自較為可信。查告訴人乙○○既已於警詢
      及偵查指稱被告等先載其至「台南市東區」（警卷第十二
      頁背面、偵查卷第二一頁），核與被告丙○○於警詢、原
      審所供之「台南市東區」、「杜老爺餐廳」之地點符合，
      且被告戊○○於原審亦供稱：「其前往中華路『杜老爺餐
      廳』」等情（原審卷第三四頁），被告甲○○於原審供稱
      ：「之後到一個『餐廳』，還沒有上菜前，我就先離開了
      」等情（原審卷第三六頁），被告丁○○於本院上訴審供
      稱：「之後到台南市○○路附近之『杜老爺』吃飯」情（
      本院上訴審卷第四七頁），所供大致相符，是被告等與告
      訴人乙○○先至「台南市東區之杜老爺餐廳」用餐及談判
      債務，應屬事實。被告丁○○於警詢時所供其等至台南市
      ○○路「老地方咖啡店」等情，自不足採。另被告戊○○
      於警詢供稱：「丙○○將乙○○帶至何處，我不知道」（
      警卷第二頁背面）及被告甲○○於警詢所供：「當時我嚼
      檳榔，起身到後面廁所吐檳榔汁完後，再到洽談地，就發
      現乙○○已不見，現場剩下戊○○，沒有其他人在場」（
      警卷第三頁背面、第四頁），均與事實不符，亦無足採。
      是本件既係告訴人同意與被告等自工廠外出談判債務，而
      當時又已經中午十二時許，為一般人用餐時間，則雙方到
      餐廳之公開場合談判債務，亦符合常理，而可採信。是告
      訴人於第二次警詢及偵查中指稱：「被告丙○○在台南市
      東區，徒手打其胸部」等情（警卷第十一頁背面、偵查卷
      第二一頁），與告訴人同意外出用餐，且在公開之餐廳內
      之事實，有所不合，難以採信。
    5.告訴人乙○○於警詢及偵查中均指稱：「被告等又載其至
      台南縣麻豆鎮，但不知詳細地點」等情（警卷第九頁背面
      、第十二頁、偵查卷第二一頁），顯然告訴人乙○○未能
      確認其至麻豆鎮何處，但告訴人於第一次警詢時曾提及：
      「麻豆地區很偏僻的平房，，該地點有『養豬約三至四隻
      』，詳細地點我不知道」等情（警卷第九頁背面），就此
      「養豬」較為特殊事項，應非虛妄之詞。參酌被告丙○○
      於警詢時亦供稱：「大約十三時許到達台南縣下營鄉茅港
      村一八四號（我的住處）交談約一個多小時，當時因為屋
      內太熱而走出來隔壁我哥哥的『豬舍』前再談，又談不出
      一個結果來」等情（警卷第五頁背面），兩人就第二次談
      判地點，雖有麻豆鎮及下營鄉之別，然均提及養豬及豬舍
      一事，則被告丙○○所供稱：「其等第二次至台南縣下營
      鄉其住處談判」等情，自有所據。又台南市往北經台南縣
      麻豆鎮即達台南縣下營鄉，兩地仳鄰，為公眾周知之事實
      ，而被告丁○○住於台南縣麻豆鎮，有其警詢筆錄住址欄
      之記載可稽（警卷第七頁），對台南縣麻豆鎮附近應熟知
      無疑，其於警詢亦供稱：「到達『麻豆鎮○○○路附近產
      業道路』，我便阻止叫乙○○不要打電話給父親解決債務
      問題，自己做的是自己承擔」等情（警卷第七頁背面、第
      八頁），關於其供述之地點，應屬事實，亦足顯示被告等
      與告訴人確經過麻豆鎮○○○路附近之產業道路，則告訴
      人與被告等經麻豆鎮○○○路附近產業道路至台南縣下營
      鄉之被告丙○○住處，應可認定。
    6.被告丙○○於警詢時已供稱：「因為乙○○及其妹婿劉金
      明所積欠我外甥戊○○的錢，共三百十四萬三千五百元，
      都無法拿出來還，而造成『戊○○的母親不相信』，我就
      向乙○○說，『那我們就一起去說給戊○○母親聽』，而
      經過乙○○的同意，大約中午十二點多，從杜老爺餐廳出
      發，大約十三時許到達台南縣下營鄉茅港村八一四號（我
      的住處）內交談約一個多小時」等情（警卷第五頁背面）
      ，於原審又供稱：「離開（杜老爺餐廳）之後先回我家，
      本來要叫我姊姊來我家，因為我姊姊不在，所以我、戊○○、丁○○、乙○○去我姊姊家，等我姊姊，因為等不到
      我姊姊，戊○○與丁○○就送乙○○回去就」等情（原審
      卷第三六頁'第三七頁），而戊○○於原審亦供稱：「乙○○就邀我們去中華路杜老爺餐廳吃飯，因為價錢談不成
      ，甲○○就走了，吃完飯，『要求乙○○去向我母親（說
      ）為何向我借錢』，乙○○才跟我們去麻豆」、「甲○○
      再餐廳談到一半就先走了，我們與乙○○先去下營鄉舅舅
      的住處商談，舅舅住處旁的豬舍已改為泡茶的地方，我們
      就在那裡談，談一、二個小時，『中間我有離開回官田鄉
      要請我母親來』，但是我母親沒有要來」等情（原審卷第
      二二頁、第三五頁），兩人所供一致，且與證人（即被告
      戊○○之母）馮玉梅於原審所證稱：「戊○○跟我說他要
      請對方向我解釋到底錢拿去那裡去，當天戊○○聯絡我，
      我帶小孩子出去，所以當天沒有遇到乙○○」等情（原審
      卷第一九九頁），大致相符，應非虛妄之詞，而告訴人於
      第一次警詢時供稱：「他們均未對我實施暴力」等情（警
      卷第九頁背面），甚至於第二次警詢時亦僅指稱：「後來
      他們『可能害怕有人報警』，就把我載到台南縣麻豆鎮（
      地點不詳）」等情，參酌告訴人與被告等有三百餘萬元債
      務糾紛，且被告等並無強暴、脅迫告訴人，前已述及，告
      訴人第二次警詢所述，應係告訴人自己主觀猜測之詞，不
      能證明被告等有何所強暴、脅迫犯行。被告所辯告訴人同
      意離開台南市餐廳，向被告戊○○母親說明戊○○資金去
      處等情，自可採信。另告訴人於警詢時已證稱：「除被告
      甲○○未到麻豆外，其餘被告均有到麻豆」等情，核與被
      告甲○○所供（警卷第四頁、原審卷第三六頁）及被告戊○○所供（原審卷第二二頁）均相合，被告甲○○應未至
      麻豆屬實，被告丁○○於警詢所供：被告甲○○亦至麻豆
      ，丙○○未到麻豆等情（警卷第八頁），自無足採。至被
      告丙○○、戊○○於本院上訴供稱：當天有遇到戊○○母
      親（馮玉梅）等情（本院上訴審卷第四六頁），與事實不
      符，亦無足採。
    7.告訴人乙○○於警詢已證稱：「中午十三時許，就把我載
      到台南縣麻豆鎮（地點不詳），逼我打電話回家找我父親
      說，叫我父親去向別人借錢來幫我還債務」等情，而證人
      （告訴人之父）陳仁草於警詢亦證稱有此事（警卷第十五
      頁背面），被告丁○○亦供稱：「到達麻豆鎮○○○路附
      近產業道路附近，曾阻止告訴人打電話給其父親」等情（
      警卷第七頁背面），被告丙○○於原審供稱：「在我家談
      時乙○○期間有打電話給他爸爸」等情（原審卷三六頁）
      ，足認告訴人與被告等離開台南市餐廳往台南縣下營鄉後
      ，告訴人並曾打電話給其父親陳仁草無誤。參酌證人陳仁
      草於原審具結證稱：「當天『下午三點』左右告訴人有打
      電話給我，他叫我幫他借錢，沒有說借多少錢，我沒有問
      他為何借錢，當天乙○○只有打一通電話給我」、「我有
      打電話向人借，但因當天已是『下午三點多』，人家都在
      上班，沒有聯絡到對方」等情（原審卷第二一四頁），已
      明確證述告訴人係於案發當日「下午時十五時許」，打電
      話給陳仁草無誤，以告訴人於警詢時只提及中午十一時許
      ，被告等載到台南縣麻豆鎮（地點不詳），逼我打電話回
      家找我父親，並未明確指證其打電話之時間，證人陳仁草
      於警詢時僅隨警員問話而肯認告訴人曾打電話給他，亦未
      指出告訴人打電話之具體時間，參酌被告丙○○於原審供
      稱：「在我家談時（台南縣下營鄉），乙○○期間有打電
      話給他爸爸」等情（原審卷第三六頁），亦顯示告訴人於
      台南縣下營鄉被告丙○○住處，打電話給其父親陳仁草，
      足認告訴人應於當天「下午十五時許」，在台南縣下營鄉
      被告丙○○之住處，打電話與其父陳仁草聯絡無誤。
    8.告訴人乙○○於九十年三月二十七日第二次警詢時始證稱
      ：「他們【逼我】打電話回家找我父親（陳仁草）說，叫
      我父親去向別人借錢來幫我還債務。說完這段話，丙○○
      就把我的電話拿去聽，並向我父親說，叫我父親拿新台幣
      三百十四萬元來還債，【否則就不要把我放走】」等語（
      詳警卷第十二頁正面），而證人（乙○○之父）陳仁草於
      警詢時亦證稱：「乙○○曾打電話給我，要我向別人借錢
      還債，乙○○說完後，就換一個我不認識的男子接聽，那
      個男子說我兒子乙○○欠他錢，叫我拿三百十多萬元還他
      ，錢拿過來就把乙○○放回，【若沒有拿過來就不用講】
      ，意思像就是不放乙○○回來」等情（警卷第十五頁背面
      ），兩人供述內容雖大致相符，然證人陳仁草於九十年五
      月十一日偵查中又證稱：「某日我兒子打電話給我，叫我
      準備一些錢，途中由別人接聽電話對我說：【你兒子欠我
      錢，要拿錢過來】。但他未說人在那裡，我亦沒拿錢過去
      ，【我亦沒有去報警】」等語（偵查卷第四八頁反面），
      參酌告訴人乙○○於第一次警訊時，並未提及曾打電話予
      其父陳仁草，於第二次警訊時才說出曾打電話予其父陳仁
      草，顯示告訴人所稱打電話給其父親，係遭人脅迫，事有
      可疑。而證人陳仁草更是在告訴人乙○○第二次警訊後，
      才到派出所做證，以彼等二人為父子關係，事後之供述縱
      相符，也未必是實情，況證人陳仁草若得知其子乙○○可
      能因龐大債務糾紛（三百十多萬元），而不能回來，竟未
      立即報警，更與常情更不符合。被告丙○○於偵查中供稱
      ：「是乙○○自己打電話給其父親，我只是在電話中跟他
      父親說：『你兒子欠我們很錢』」等情（偵查卷第二三頁
      及背面），是告訴人當時曾打電話給其父陳仁草，要求其
      父借錢還債，雖屬事實，然被告丙○○是否恐嚇陳仁草，
      則尚有合理懷疑存在。徵諸證人陳仁草已於九十一年十一
      月八日於原審法院具結證稱：「他（乙○○）當天下午三
      點左右有打電話給我，他叫我幫他借錢，【並沒有說借多
      少錢】，我沒有問他為何借錢，當天乙○○只有打一通電
      話給我」、「我與他說幾句話而已，他只跟我說，【幫他
      借一些錢，沒有說要多少錢】，沒有跟我說若是借到錢，
      要拿到他那邊，我與乙○○講電話時，我只記得乙○○要
      我幫他借錢而已。」等語（原審卷第二一二頁、第二一三
      頁），而就其於警詢及偵查時所述，或稱「時間已經隔太
      久，我沒有印象有那樣講」等情（警詢部分），或稱「時
      間已經隔太久，當時如何講，我忘記了」（偵查部分）等
      情（原審卷第二一二頁、第二一三頁），證人陳仁草是告
      訴人乙○○之父親，與被告等對立，應不致偏袒被告等人
      ，反而對其子乙○○為不利之證詞，惟證人陳仁草於原審
      作證，竟對自己在警詢及偵查中對被告不利之證言，供稱
      沒那麼講或是不記得，顯示其於警詢及偵查中所述係附合
      告訴人之詞，是證人陳仁草於警訊及偵查中不利被告等之
      證述，自無從採信。
    9.另告訴人乙○○於九十年四月三日具刑事呈報狀指稱：「
      於九十年三月十三日被告等又押伊至麻豆一處民宅，被告
      丙○○照樣毆打伊之胸部，並命伊在同意書上簽名捺手印
      將工廠的車輛辦理過戶」等語（刑事呈報狀第七點，見於
      偵查卷第三六頁正面），然此情告訴人乙○○亦未提出該
      同意書為證，偵辦此案之台南縣警察局歸仁分局亦未扣得
      告訴人乙○○所指之同意書以供審認，且告訴人乙○○履
      經原審審傳喚拘提，均因去向不明，而無法拘提到案，有
      台南縣警察局第一分局九十一年一月二十二日九十南市警
      一刑字第六０七號函、九十一年五月六日南市警一刑字第
      ０九一０００三二五號函、九十一年五月二十三日南市警
      一刑字第０九一０００五五四二號函、九十一年六月十一
      日南市警一刑字第０九一００一八四三二號函、九十一年
      十一月二日南市警一字第０九一００二四八三三號函在卷
      （詳原審卷第八一頁、第一０五頁、第一二二頁、第一四
      六頁、第二０二頁）可參，經本院上訴審傳喚，亦未到庭
      （本院上訴審卷第三一頁），無從命其提出就診資料及上
      開同意書以供查核，復無從請其到庭詳為指訴遭被告戊○○等妨害自由之情節以為調查，附此說明。
   10.本件告訴人與被告等於案發當日中午十三時許至台南縣下
      營鄉談判債務問題，其間既有告訴人打電話給其父陳仁草
      ，要求其父借錢還債，又有被告戊○○欲聯絡其母馮玉梅
      ，要告訴人向其母解釋所借款項用途而未果，且實際債務
      人劉金明一直未出面，加以告訴人與被告間上開債務並非
      單純金錢債務，涉及投資連鎖洗衣店及估價洗衣店工廠盤
      讓等複雜問題，加上來回路程時間，本須時較常，迄當天
      下午十六時警方接到報案，通知被告丙○○再轉知被告戊○○，於當天下午十八時載告訴人至太廟派出所，期間約
      五個小時（不包括工廠至台南市餐廳的一小時），尚符合
      情理。是被告劉佳儒於警詢供稱：「我們只是將乙○○『
      留下來』要他聯絡劉金明出面而已，而且於十九時許，我
      就將他載回至太廟派出所銷案了，只是在商談的過程，時
      間較長而已」等情（警卷第二頁背面），應是被告劉佳儒
      希望當天能找到劉金明出面處理，而一直與告訴人洽談協
      調債務問題，並非已坦承強制妨害告訴人自由。告訴人於
      警詢指稱：「我有反抗，但被他們其中二人抓住」等情（
      警卷第十頁），並無確切事證證明，而告訴人所陳稱：「
      有意願離開，但不敢表白，怕他們會對我實施暴力」等情
      （警卷第十頁），無非告訴人自己主觀猜測之詞，亦不能
      證明被告有何妨害自由犯行。
六、綜上所述，本件告訴人乙○○同意與被告戊○○等四人至外
    面商談債務事宜，期間雙方並無爭吵，告訴人乙○○亦無遭
    強押至車上等情，已據證人己○○於偵查中供述明確，且堪
    採憑，復與被告戊○○等四人供述之情節相符；而證人陳仁
    草雖可證明告訴人曾於案發當日打電話請伊借款一事，惟亦
    難據此推認被告戊○○等四人有公訴人指訴之上揭犯行；再
    者，告訴人乙○○於警偵訊中之指訴，存有前揭供述不一之
    明顯瑕疵，復未能提出診斷證明書或其他就診資料及上開同
    意書以佐證其供述之真實性，自難僅憑其一人之指訴及證人
    己○○、陳仁草反覆不一之證述遽入人罪，本件尚不足以證
    明被告戊○○等四人有妨害自由之犯行。原審因認被告四人
    不能證明其犯罪，均諭知無罪，核無不合，上訴人即檢察官
    仍執陳詞，認被告四人有罪，而提起上訴，指摘原判決不當
    ，為無理由，應予駁回。
據上論斷，應依刑事訴訟法第三百六十八條，判決如主文。
本案經檢察官謝錫和到庭執行職務。
中    華    民    國    98    年    6     月    9    日
                  刑事第三庭    審判長法  官  陳義仲
                                      法  官  蘇清水
                                      法  官  宋明中
以上正本證明與原本無異。
檢察官如不服本判決應於收受本判決後十日內向本院提出上訴書
，其未敘述上訴理由者並得於提起上訴後十日內向本院補提理由
書。
本件被告不得上訴。
                                      書記官  黃子起
中    華    民    國    98    年    6     月    9    日


司法院資訊處製作；財團法人民間司法改革基金會備份。
